\mainmatter

# Instalación

Para usar R Markdown, debe instalar R[@R-base] y el paquete R **rmarkdown** [@R-rmarkdown].

```{r eval=FALSE}
# install the rmarkdown package from CRAN in R
install.packages('rmarkdown')

# or install from GitHub if you want to test the development version
if (!requireNamespace("remotes")) install.packages('remotes')
remotes::install_github('rstudio/rmarkdown')
```


A menos que tengas un editor favorito o IDE (Entorno de Desarrollo Integrado), te recomendamos que también instales RStudio IDE (https://www.rstudio.com). No se requiere RStudio, pero facilitará que un usuario promedio trabaje con R Markdown debido al fuerte soporte del editor. Si eliges no utilizar el IDE de RStudio, deberá instalar Pandoc\index{Pandoc} (consulta la Sección \@ref(instalar-pandoc)), que es la herramienta utilizada por **rmarkdown** para convertir Markdown a otro formatos de documentos

Si necesitas crear una salida PDF, es posible que necesites instalar LaTeX (Sección \@ref(instalar-latex)) y ciertos paquetes de LaTeX (Sección \@ref(instalar-latex-pkgs)).

## Usa una versión de Pandoc no incluida con el IDE de RStudio {#instalar-pandoc}

RStudio IDE ha incluido una versión de Pandoc, por lo que no necesitas instalar Pandoc si estás utilizando RStudio IDE. Sin embargo, la versión incluida a menudo no es la última o puede no ser la versión exacta que deseas. Puedes elegir instalar una copia separada de Pandoc. Ten en cuenta que la versión incluida puede probarse más a fondo con R Markdown porque la mayoría de los usuarios de RStudio pueden usar la versión incluida. Si deseas utilizar una versión diferente (especialmente una versión superior), puedes encontrarte con problemas que no han sido descubiertos por otros usuarios o desarrolladores de R Markdown.

Hay instrucciones detalladas sobre cómo instalar Pandoc en diferentes plataformas en el sitio web de Pandoc en https://pandoc.org/installing.html. Si has instalado Pandoc y deseas usar esa versión específica, puedes informar el paquete **rmarkdown** llamando a la función `rmarkdown::find_pandoc()`, por ejemplo

```{r, eval=FALSE}
# para encontrar una versión específica
rmarkdown::find_pandoc(version = '2.9.1')

# para encontrar Pandoc en un directorio específico
rmarkdown::find_pandoc(dir = '~/Downloads/Pandoc')

# para encontrar Pandoc en un directorio específico
rmarkdown::find_pandoc(cache = FALSE)
```

Como puedes ver en el fragmento de código anterior, hay varias formas de encontrar una versión de Pandoc. Por defecto, `rmarkdown::find_pandoc()` intenta encontrar la versión más alta de Pandoc en tu sistema. Una vez que se encuentra, la información de la versión se almacena en caché y puedes invalidar el caché con `cache = FALSE`. Consulta la página de ayuda `? Rmarkdown::find_pandoc` para ver los directorios potenciales en los que se puede encontrar el ejecutable`pandoc`.

Esta función se puede llamar dentro o fuera de un documento Rmd. Si deseas que un documento Rmd sea compilado por una versión específica de Pandoc instalada en su computadora, puedes llamar a esta función en cualquier fragmento de código del documento, por ejemplo, en un fragmento de configuración:

````md
```{r, setup, include=FALSE}`r ''`
rmarkdown::find_pandoc(version = '2.9.1')
```
````

## Instalar LaTeX para informes en PDF {#instalar-latex}

Si deseas crear documentos PDF desde R Markdown, necesitarás tener instalada una distribución LaTeX. Aunque hay varias opciones tradicionales, incluyendo MiKTeX, MacTeX y TeX Live, recomendamos que los usuarios de R Markdown instalen [TinyTeX](https://yihui.org/tinytex/).

TinyTeX es una distribución personalizada de LaTeX basada en TeX Live que es de tamaño pequeño (150Mb en macOS/Linux y 220Mb en Windows cuando está instalada) pero funciona bien en la mayoría de los casos, especialmente para usuarios de R. Instalar o ejecutar TinyTeX no requiere privilegios de administrador de sistemas. ^ [En realidad, le recomendamos que **no** uses tu privilegio de root (es decir, `sudo`) para instalar TinyTeX en Linux o macOS, si eres el único usuario de tu sistema.] Puedes instalar TinyTeX con el paquete R **tinytex** [@R-tinytex]:

```{r eval=FALSE}
tinytex::install_tinytex()
# para desinstalar TinyTeX, ejecute tinytex :: uninstall_tinytex ()
```

Ten en cuenta que "**tinytex**" se refiere al paquete R y "TinyTeX" se refiere a la distribución de LaTeX. Hay dos ventajas de usar TinyTeX:

1. TinyTeX es liviano (en comparación con otras distribuciones de LaTeX), multiplataforma y portátil. Por ejemplo, puede almacenar una copia de TinyTeX en su unidad USB u otros dispositivos portátiles y usarla en otras computadoras con el mismo sistema operativo.

1. Cuando R Markdown se convierte a PDF, Pandoc convierte Markdown a un documento LaTeX intermedio primero. El paquete R **tinytex** ha proporcionado funciones auxiliares para compilar documentos LaTeX en PDF (la función principal es `tinytex::latexmk()`). Si usa TinyTeX y se requieren ciertos paquetes de LaTeX pero no están instalados, **tinytex** intentará instalarlos automáticamente. También intentará compilar el archivo LaTeX una cantidad suficiente de veces para asegurarse de que se resuelvan todas las referencias cruzadas.

Si estás interesado en los detalles técnicos, puedes consultar el artículo @tinytex2019 y la página de preguntas frecuentes en https://yihui.org/tinytex/faq/.

## Instalar paquetes de LaTeX que faltan {#instalar-latex-pkgs}

Cuando compilas un documento en PDF a través de LaTeX, puedes encontrar errores como estos:

```latex
! LaTeX Error: File `ocgbase.sty' not found.
# No se pudo encontrar el fichero `ocgbase.sty'

!pdfTeX error: pdflatex (file 8r.enc):
  cannot open encoding file for reading
# no se puede abrir el archivo de codificación para leer

!pdfTeX error: /usr/local/bin/pdflatex (file tcrm0700):
  Font tcrm0700 at 600 not found
# ! Error de pdfTeX: /usr/local/bin/pdflatex (archivo tcrm0700):
#  Fuente tcrm0700 en 600 no encontrada
```

Si estás utilizando TinyTeX como se introdujo en la Sección \@ref(instalar-latex), por lo general no necesitarás lidiar con tales errores ya que **tinytex** los solucionará automáticamente, pero si te encuentras con esos errores de todos modos, todavía es fácil instalar los paquetes faltantes de LaTeX a través de `tinytex::parse_install()`. Esta función toma la ruta del archivo de registro de LaTeX como entrada, intenta descubrir los paquetes que faltan automáticamente e instalarlos si se encuentran en CTAN (la red completa de archivos TEX, https://ctan.org). El archivo de registro de LaTeX generalmente tiene el mismo nombre base que su documento de entrada y tiene una extensión `.log`. Si no puedes encontrar este archivo de registro, puedes pasar el mensaje de error al argumento `text` de esta función. Ambas formas deberían funcionar:

```{r, tidy=FALSE, eval=FALSE}
# si el archivo de registro es filename.log
tinytex::parse_install("filename.log")

# o usa el argumento `text`
tinytex::parse_install(
  text = "! LaTeX Error: File `ocgbase.sty' not found."
)
# instalará el paquete "ocgx2"
```

Si no usas TinyTeX, el paquete R **tinytex** aún puede ayudarlo a descubrir los nombres de paquete LaTeX del registro de errores---usa la función `tinytex::parse_packages ()`, por ejemplo,

```{r, tidy=FALSE, eval=FALSE}
# si el archivo de registro es filename.log
tinytex::parse_packages("filename.log")

# o usa el argumento `text`
tinytex::parse_packages(
  text = "! LaTeX Error: File `ocgbase.sty' not found."
)
# debería devolver "ocgx2"
```

Una vez que conozcas los nombres de los paquetes, puedes instalarlos con el administrador de paquetes de tu distribución de LaTeX.

Si está utilizando MiKTeX, también puedes instalar paquetes faltantes automáticamente. Durante la instalación de MiKTeX, asegúrate de verificar la configuración "Instalar siempre los paquetes que faltan sobre la marcha". Si ya lo instalaste sin esta configuración, [todavía puedes cambiarlo en la consola MiKTeX.](Https://github.com/rstudio/rmarkdown/issues/1285#issuecomment-374340175)
