--- 
title: "R Markdown Cookbook"
author: "Yihui Xie and Christophe Dervieux"
date: "`r Sys.Date()`"
bibliography:
  - packages.bib
  - literature.bib
biblio-style: apalike
description: Examples, tips, and tricks of using R Markdown.
documentclass: krantz
link-citations: yes
colorlinks: yes
graphics: yes
lot: yes
lof: yes
fontsize: 11pt
mainfont: Palatino
monofont: "Source Code Pro"
monofontoptions: "Scale=0.8"
site: bookdown::bookdown_site
github-repo: yihui/rmarkdown-cookbook
---

```{r setup, include=FALSE}
set.seed(0728)

knitr::opts_chunk$set(tidy = TRUE)

if (knitr::is_html_output()) {
  # ignore percentage widths for HTML output, unless they are used for multiple
  # figures side by side
  knitr::opts_hooks$set(out.width = function(options) {
    if (options$fig.show != 'hold' && grepl('%$', options$out.width))
      options$out.width = NULL
    options
  })
}

# packages only available on Github
remote_pkgs = c(equatiomatic = 'datalorax')

lapply(c(
  'remotes', 'webshot', 'DiagrammeR', 'stargazer', 'gt', 'flextable', 'formatR',
  'equatiomatic', 'gifski', 'magick', 'pdftools', 'tikzDevice', 'xaringan',
  'kableExtra', 'blogdown', 'jsonlite'
  ), function(pkg) {
    if (system.file(package = pkg) != '') return()
    repo = remote_pkgs[pkg]
    if (is.na(repo)) install.packages(pkg) else {
      remotes::install_github(paste(repo, pkg, sep = '/'))
    }
  }
)

import_example <- function(file, lang = xfun::file_ext(file)) {
  x = xfun::read_utf8(file.path("examples", file))
  lang = tolower(lang)
  if (nchar(lang) > 1) {
    lang = sub('^r', '', lang)
    if (lang == 'nw') lang = 'tex'
  }
  knitr::asis_output(paste(c(sprintf("````%s", lang), x, "````"), collapse = '\n'))
}

options(bookdown.post.latex = function(x) {
  # only build a skeleton for the online version
  if (Sys.getenv('BOOKDOWN_FULL_PDF', '') == 'false') return(bookdown:::strip_latex_body(
    x, '\nThis PDF is only a skeleton. Please either read the free online HTML version, or purchase a hard-copy of this book.\n'
    ))

  # fix syntax highlighting:
  # \FunctionTok{tufte:}\AttributeTok{:tufte_html: default} ->
  # \FunctionTok{tufte::tufte_html:}\AttributeTok{ default}
  x = gsub('(\\\\FunctionTok\\{[^:]+:)(})(\\\\AttributeTok\\{)(:[^:]+:)', '\\1\\4\\2\\3', x)
  if (length(i <- grep('^\\\\begin\\{longtable\\}', x)) == 0) return(x)
  i1 = bookdown:::next_nearest(i, which(x == '\\toprule'))
  i2 = bookdown:::next_nearest(i, which(x == '\\endfirsthead'))
  x[i1 - 1] = paste0(x[i1 - 1], '\n\\begin{tabular}{', gsub('[^lcr]', '', gsub('.*\\[]', '', x[i])), '}')
  x[i] = '\\begin{table}'
  x[x == '\\end{longtable}'] = '\\end{tabular}\n\\end{table}'
  x[x == '\\endhead'] = ''
  x = x[-unlist(mapply(seq, i1, i2, SIMPLIFY = FALSE))]
  x
})
```

# Prefacio {-}

::: {.infobox .caution data-latex="{caution}"}
Este libro es actualmente un borrador. Planeamos publicarlo alrededor de agosto de 2020 con Chapman & Hall / CRC. Si tienes algún comentario, no dudes en [presentar un problema en GitHub](https://github.com/yihui/rmarkdown-cookbook/issues/new).¡Gracias!
:::

R Markdown es una herramienta poderosa para combinar análisis e informes en el mismo documento. Desde el nacimiento del paquete ** rmarkdown ** [@ R-rmarkdown] a principios de 2014, R Markdown ha crecido sustancialmente desde un paquete que admite algunos formatos de salida, a un ecosistema extenso y diverso que admite la creación de libros, blogs , artículos científicos, sitios web e incluso currículums.

Hay una gran cantidad de documentación que se ha escrito en los últimos años, y el libro [* R Markdown: The Definitive Guide *] (https://bookdown.org/yihui/rmarkdown/) [@ rmarkdown2018] proporciona una detallada referencia sobre los formatos de salida R Markdown integrados del paquete ** rmarkdown **, así como varios otros paquetes de extensión. Sin embargo, hemos recibido comentarios de nuestros lectores y editor de que sería beneficioso proporcionar ejemplos más prácticos y relativamente cortos para mostrar el uso interesante y útil de R Markdown, porque puede ser desalentador descubrir cómo lograr una determinada tarea desde el libro de referencia mencionado anteriormente (dicho de otra manera, ese libro es demasiado seco, duro, áspero, para leer). Como resultado, nació este libro de cocina.

A pesar de la existencia de la documentación oficial, los usuarios de R Markdown a menudo buscan ayuda en Stack Overflow, un popular foro de preguntas y respuestas. Al momento de escribir, hay más de 6,000 preguntas con [la etiqueta (tag) `r-markdown`.] (Https://stackoverflow.com/questions/tagged/r-markdown) Este gran número significa que el uso del foro puede ser difícil si no tienes un problema específico que buscar. Por lo tanto, puede ser difícil para ti darte cuenta de todas las cosas posibles que podría hacer con R Markdown o cómo hacerlo. Este libro tiene como objetivo reunir publicaciones populares de Stack Overflow y otros recursos en línea (como publicaciones de blog o tutoriales) para proporcionar soluciones actualizadas para consultas cotidianas que los usuarios suelen hacer. De hecho, para ayudarnos a tomar decisiones sobre los posibles temas que se tratarán en este libro, el segundo autor de este libro, Christophe, ha creado un panel de control de R Markdown (dashboard) para arañar diariamente Stack Overflow para las publicaciones más populares. Con suerte, nuestro libro de cocina puede ser más útil al incluir recetas de estas publicaciones populares.

Este libro está diseñado para proporcionar una variedad de ejemplos de cómo extender la funcionalidad de sus documentos de R Markdown. Como libro de cocina, esta guía se recomienda a los usuarios nuevos o intermedios de R Markdown que deseen mejorar la eficiencia del uso de R Markdown y también explorar el poder de R Markdown.

## Como leer este libro {-}

Se recomienda que los lectores tengan una comprensión básica de R Markdown. [Capítulo 2] (https://bookdown.org/yihui/rmarkdown/basics.html) de [* R Markdown: La Guía Definitiva *] (https://bookdown.org/yihui/rmarkdown/) [@ rmarkdown2018] proporciona una descripción general de los conceptos básicos de R Markdown y se recomienda la lectura de antecedentes para cualquier usuario nuevo de R Markdown. Por ejemplo, no cubrimos la sintaxis de Markdown en este libro, y esperamos que los lectores aprendan Markdown en otros lugares. En particular, recomendamos encarecidamente que leas [el manual completo de Pandoc] (https://pandoc.org/MANUAL.html) al menos una vez. El manual es bastante extenso, pero también es una mina de oro. No tienes que recordar todo, pero será muy útil si conoces las posibles características de Markdown. [En innumerables ocasiones, he visto] (https://yihui.org/en/2018/11/hard-markdown/) que la gente no puede escribir bloques de código textuales que contengan tres backticks, o enumerar elementos que contienen elementos secundarios. Sin leer completamente la sintaxis de Markdown en el manual, tal vez nunca conozcas o comprendas la regla "Retrocesos externos de N + 1" para retrocesos internos de "N" o "sangría para indicar elementos secundarios".

No tenemos la intención de proporcionar una referencia técnica completa para R Markdown en este libro de cocina. Este libro de cocina tiene como objetivo complementar, en lugar de reemplazar, la literatura existente. Por lo tanto, los lectores pueden explorar los siguientes libros si desean buscar más información:

- * R Markdown: la guía definitiva * [@ rmarkdown2018], la referencia técnica para todos los formatos de salida de R Markdown en el paquete ** rmarkdown ** y varios otros paquetes de extensión.

- Parte V ("Comunicar") de * R para Data Science * [@ wickham2016]. Esta parte es menos técnica que la "Guía definitiva" anterior, por lo tanto, puede ser una introducción más suave a R Markdown

- * Documentos dinámicos con R y knitr * [@ knitr2015] proporciona una introducción completa al paquete ** knitr ** [@ R-knitr] (tenga en cuenta que R Markdown es solo uno de los formatos de documentos que ** knitr ** admite ) Si desea leer una versión más corta, puede encontrar útil el tutorial mínimo de Karl Broman ["knitr in a knutshell"] (https://kbroman.org/knitr_knutshell/).

- * bookdown: Autoría de libros y documentos técnicos con R Markdown * [@ bookdown2016]: un libro corto como documentación oficial del paquete ** bookdown ** [@ R-bookdown], que está diseñado para simplificar la creación de formatear documentos en R Markdown.

- * blogdown: Creación de sitios web con R Markdown * [@ blogdown2017] presenta cómo crear sitios web en R Markdown con el paquete ** blogdown ** package [@ R-blogdown].

Este libro proporciona referencias a estos recursos existentes. Por cierto, el sitio web oficial de R Markdown también contiene muchos recursos que pueden serte útiles: https://rmarkdown.rstudio.com.

No necesitas leer este libro en un orden particular. Los capítulos posteriores no son necesariamente más desafiantes que los capítulos anteriores. Puede ser más eficiente leer este libro cuando tengas algunas tareas específicas en mente que deseas hacer con R Markdown, de lo contrario puedes hojear la tabla de contenido y ver si estás interesado en alguna parte en particular. Hemos tratado de hacer que cada sección y ejemplo sea lo más autónomo posible, para que no tengas que ir y venir entre las diferentes partes de este libro. En algunos casos, las referencias cruzadas son inevitables, y lo remitiremos a los conocimientos previos necesarios para comprender un determinado ejemplo.

Si deseas probar los ejemplos por ti mismo, el código fuente completo de este libro y los ejemplos se proporcionan gratuitamente en GitHub en https://github.com/yihui/rmarkdown-cookbook. Si estás leyendo la versión electrónica de este libro, también puede copiar y pegar los ejemplos de las páginas y ejecutarlos en tu editor favorito.

## Estructura del libro {-}

El libro se divide en pequeñas "recetas" que tienen como objetivo demostrar un concepto único a la vez. El Capítulo \@ref(instalación) proporciona instrucciones sobre cómo instalar las herramientas de software necesarias. El Capítulo \@ref(conceptos básicos) ofrece una visión general de cómo funciona R Markdown y cómo convertir entre documentos R Markdown y scripts R. El Capítulo \@ref(elementos del documento) te indica cómo generar ciertos elementos del documento, como saltos de página, bibliografías, figuras numeradas, animaciones y diagramas, etc. El Capítulo \@ref(formateo) muestra cómo formatear el contenido, como por ejemplo, como ajustar el tamaño de la figura y la alineación. El capítulo \@ref(latex-output) presenta consejos y trucos para aquellos que solo desean la salida de LaTeX / PDF. Del mismo modo, el Capótulo \@ref(html-output) es para usuarios de HTML, y el Capítulo \@ref(word) es para usuarios de Word. Si deseas producir documentos de salida de múltiples formatos de salida (que a menudo es complicado), puedes encontrar útil el Capítulo \@ref(formatos múltiples). El capítulo \@ref(opciones de fragmentos) muestra algunas aplicaciones de las opciones de fragmentos de ** knitr ** que quizás no conozcas. El Capítulo \@ref(output-hooks) y El Capítulo \@ref(chunk-hooks) están un poco avanzados, pero también deberían ser muy útiles porque te muestran el gran poder de controlar la salida de ** knitr ** y comportamiento con funciones de gancho (hook) personalizadas. El capítulo \@ref(knitr-misc) presenta una variedad de trucos ** knitr **. El capítulo \@ref(tablas) es, para ser sincero, mi capítulo menos favorito, pero sé que muchos usuarios realmente quieren aprender a producir tablas. No soy un experto en tablas sofisticadas, pero espero que al menos encuentres útil la lista de paquetes allí mostrados. El capítulo \@ref(otros idiomas) muestra ejemplos del uso de otros idiomas en R Markdown, ya que como sabás R Markdown no es solo para R. También te enseña cómo hacer que ** knitr ** funcione con un nuevo lenguaje que no sido soportado todavía. El capítulo \@ref(gestión de proyectos) presenta sugerencias sobre la gestión de proyectos relacionados con R Markdown. El Capítulo \@ref(flujo de trabajo) presenta algunos consejos para mejorar el flujo de trabajo.

Las recetas en este libro generalmente son independientes entre sí, por lo que puedes elegir cualquiera para leer si no tienes un objetivo específico en mente.

## Información y convenciones de software {#software-info .unnumbered}

La información de la sesión R utilizada al compilar este libro es la siguiente:

```{r tidy=FALSE}
xfun::session_info(c(
  'bookdown', 'knitr', 'rmarkdown', 'xfun'
), dependencies = FALSE)
```

No agregamos mensajes (`>` y `+`) al código fuente R en este libro, y comentamos la salida de texto con dos hashes `##` por defecto, como puedes ver en la información de la sesión R anterior. Esto es para tu conveniencia cuando deseas copiar y ejecutar el código (la salida de texto será ignorada ya que está comentada). Los nombres de los paquetes están en negrita (por ejemplo, ** rmarkdown **), y el código en línea y los nombres de los archivos están formateados en una fuente de máquina de escribir (por ejemplo, `knitr :: knit ('foo.Rmd')`). Los nombres de las funciones van seguidos de paréntesis (por ejemplo, `blogdown :: serve_site ()`). El operador de dos puntos `::` significa acceder a un objeto desde un paquete.

"Rmd" es la extensión del nombre de archivo de los archivos R Markdown, y también una abreviatura de R Markdown en este libro.

## Agradecimientos {-}

Como de costumbre, primero quiero agradecer a mi empleador RStudio por darme la libertad de trabajar en este libro. Desde que comencé a trabajar en ello, mi tiempo de reunión semanal con mi gerente, Tareef Kawaf, se redujo primero de 15 minutos a 5 minutos, y luego las reuniones se cancelaron. Varios amigos me han dicho que tienen demasiadas reuniones insoportables en sus instituciones, lo que les hace perder mucho tiempo. En cuanto a la gestión de las distracciones, uno de ellos se lamentó recientemente: "Puedes silenciar a Slack durante cinco minutos, pero ¿puedes silenciarlo durante un día entero?" "¡Por supuesto que puedo!" Le dije. Probablemente pueda silenciarlo durante un mes entero si me gusta. No me malinterpreten. No quiero decir que Tareef o mis colegas sean distracciones. Solo quiero decir cuánta libertad me pueden ofrecer.

Se me ocurrió la idea de escribir este libro de cocina después de publicar la * R Markdown Definitive Guide *, pero las ideas a menudo son baratas. Es la ejecución lo que es difícil y costosa. Si no fuera por el empuje inicial de [Michael Harper] (http://mikeyharper.uk), nunca comenzaría a trabajar en serio. Christophe Dervieux siempre ha estado presente cuando necesito ayuda. Utilizó sus habilidades de R y R Markdown para construir un tablero (con el paquete ** flexdashboard **) para guiarme a los temas potencialmente interesantes y útiles sobre los que escribir. Mientras tanto, también me ha ayudado en muchos otros problemas de GitHub, por lo que podría tener más tiempo para escribir el libro, en lugar de pasar días enteros luchando con informes de errores que no tenían adjuntos ejemplos reproducibles mínimos. Del mismo modo, varias personas han estado ayudando a responder las preguntas de R Markdown sobre Stack Overflow, incluidos Martin Schmelzer, Marcel Schilling y Ralf Stubner, etc. Quizás su intención no sea ahorrarme tiempo, pero su esfuerzo me ahorró mucho tiempo. Recientemente, Johannes Friedrich también me llamó la atención sobre Stack Overflow, después de algunas veces cuando abrí una nueva pregunta de Stack Overflow solo para encontrar que ya había sido respondida por él.

David Keyes me salvó la vida en la Sección \@ref(table-other), ya que había escrito [una maravillosa publicación de blog] (https://rfortherestofus.com/2019/11/how-to-make-beautiful-tables-in -r /) para introducir varios paquetes R para crear tablas, con las cuales no estaba muy familiarizado. Otros materiales en línea que me han ayudado mucho incluyen: Holtz Yan [publicación sobre algunos consejos de R Markdown,] (https://holtzy.github.io/Pimp-my-rmd/) Libro de Nicholas Tierney ["R Markdown for Scientists" ,] (https://rmd4sci.njtierney.com) Maëlle Salmon's [R Markdown course,] (https://github.com/maelle/rmd_course_isglobal) Jennifer Thompson [R Markdown course,] (https://github.com / jenniferthompson / RepResearchRMarkdown) Emi Tanaka's [Taller R Markdown] (https://github.com/emitanaka/combine2019) Alison Hill's [Taller R Markdown] (https://arm.rbind.io) (co-enseñó conmigo) , y Alison Hill y Emi Tanaka's [R Markdown workshop.] (https://ysc-rmarkdown.netlify.app)

Muchas personas han hecho contribuciones en el repositorio GitHub de este libro enviando solicitudes de extracción o presentando problemas, incluidos Maria Bekker-Nielsen Dunbar, Nathan Eastwood, Johannes Friedrich, Xiangyun Huang, Florian Kohrt, Romain Lesur, Jiaxiang Li, Song Li, Ulrik Lyngs, Emily Riederer, Matt Small, Jake Stephen, Atsushi Yasumoto, Hao Zhu y John Zobolas.

```{block2, type='flushright', html.tag='p'}
Yihui Xie  
Elkhorn, Nebraska
```
